【裁判字號】    97,上易,887
【裁判日期】    971203
【裁判案由】    遷讓房屋等
【裁判全文】
臺灣高等法院民事判決                 97年度上易字第887號
上  訴  人  乙○○
            丙○○
            戊○○
兼上列四人  丁○○    住臺北市○○○路○段170巷18弄1號7樓
訴訟代理人
被上訴人    交通部臺灣鐵路管理局
                      設臺北市○○○路3號
法定代理人  甲○○    住同上
訴訟代理人  龔維智律師
上列當事人間請求遷讓房屋等事件，上訴人對於中華民國97年 8
月13日臺灣臺北地方法院96年度訴字第9435號第一審判決提起上
訴，本院於97年11月19日言詞辯論終結，判決如下：
    主  文
上訴駁回。
第二審訴訟費用由上訴人連帶負擔。
    事  實 及 理 由
一、被上訴人起訴主張：
  (一)坐落臺北市○○區○○段2小段575 之1地號土地為國有土地
    ，其上同小段1114建號即門牌號碼臺北市○○區○○路2 段
    266巷4弄4號3樓房屋（下稱系爭房屋）亦屬國有財產，被上
    訴人為系爭土地與房屋之管理機關，並將系爭房屋作為宿舍
    之用。依臺灣鐵路管理局員工管理須知第18條規定：借（配
    ）住宿舍，如未實際居住，任其空置或請他人居住看管者，
    管用單位查明屬實應即收回處理；及第23條第2 項後段規定
    ：退休死亡且子女成年時，應於三個月內遷出，逾期不遷出
    者，依法訴訟收回。復按行政院人事行政局民國95年7 月31
    日局授住字第0950305910號函示，系爭房屋准予續住至95年
    12月31日，並應於96年3月31日前返還。
  (二)然系爭房屋原配住人嚴衛榮於85年4月6日死亡，其配偶嚴張
    景芬於94年8 月10日死亡，繼承人為上訴人乙○○、丙○○
    、戊○○及丁○○（下稱丁○○等），亦應負返還義務。因
    各上訴人已無使用系爭房屋之權利，被上訴人乃以起訴狀為
    終止使用借貸契約之意思表示，並依民法第470條、第767條
    規定請求其等返還房屋。又被上訴人終止借貸關係後，上訴
    人於返還房屋前係無法律上之原因而受利益致被上訴人受損
    害，為此被上訴人另依民法第179 條不當得利之規定，請求
    金額依土地法第97條之規定以土地及其建築物申報總價5%計
    算，本件土地96年1 月申報地價每平方公尺為新臺幣（下同
    ）54,200元，系爭房屋為4層建物，土地面積以1/4計算，房
    屋申報總價則依臺北市稅捐稽徵處房屋稅籍證明書所載計算
    ，則系爭房屋面積為18.3375平方公尺【（69.85 +3.5）÷4
    ＝18.3375】，房屋現值為131,700元，被上訴人得按月請求
    返還之不當得利金額為4,690元【（54,200 ×18.3375+131,
    700）×5%÷12＝4,690】。並聲明：上訴人乙○○、丙○○
    、戊○○及丁○○應連帶將坐落臺北市○○區○○段二小段
    575之1地號土地上之1114建號，即門牌號碼臺北市○○區○
    ○路二段266巷4弄4號3樓之房屋返還被上訴人，並自民國96
    年12月14日起至返還上開房屋之日止，按月連帶給付被上訴
    人4690元。並願供擔保請宣告假執行。
二、上訴人丁○○於原審辯稱：父親死亡後子女並沒有占有使用
    系爭戊房屋，只留有父親之遺物在內，希望等其他兄弟姊妹
    回國後再行處理等語，上訴人丁○○等上訴後於本院則以：
    上訴人等並未占用系爭房屋，上訴人等主觀上認知已返還系
    爭房屋，並無占據系爭宿舍之意圖，上訴人於原審早已表達
    願意配合辦理返還手續，兩造卻未進行和解程序。系爭宿舍
    共48戶係配予員工使用，至97年9月26日被上訴人發布新聞
    稿將該宿舍公開對外招租，斯時始有租金收益之可能性，在
    此之前，被上訴人亦無權將系爭員工宿舍出租收益，被上訴
    人自無受相當於租金損害之可言。並聲明：(一)被上訴人之訴
    及假執行之聲請均駁回。(二)如受不利判決，願供擔保請准宣
    告假執行。
三、原審判決：上訴人乙○○、丙○○、戊○○及丁○○應連帶
    將坐落臺北市○○區○○段二小段575之1地號土地上之1114
    建號，即門牌號碼臺北市○○區○○路二段266巷4弄4號3樓
    之房屋返還被上訴人，並自民國96年12月14四日起至返還上
    開房屋之日止，按月連帶給付被上訴人4690元。並酌定擔保
    金額為准免請假執行之宣告。上訴人不服判決，其上訴聲明
    ：(一)原判決關於命上訴人等自民國96年12月14日起至返還上
    開房屋之日止，按月連帶給付被上訴人4690元部分之訴，與
    該部分假執行之聲請暨命負擔該部分訴訟費用之裁判均廢棄
    ，(二)上開廢棄部分，被上訴人在第一審之訴駁回，(三)第一項
    廢棄部分之第一、二審訴訟費用均由被上訴人負擔（原審命
    遷讓系爭房屋部分未聲明上訴，已告確定）。被上訴人答辯
    聲明：上訴駁回。
四、被上訴人主張之事實，業據其提出與所述相符之土地登記謄
    本、建物登記謄本、臺北市稅捐稽徵處房屋稅籍證明書、臺
    灣鐵路管理局員工宿舍管理須知、行政院人事行政局95年 7
    月31日局授住字第0950305910號函、戶籍謄本、繼承系統表
    為證，上訴人丁○○等雖辯稱其未使用系爭房屋云云，惟其
    已自陳於屋內仍放置父親之物品，且又未提出拋棄繼承或限
    定繼承之證據，則其本於繼承人之地位自應概括繼承被繼承
    人之權利義務，是系爭房屋既仍放置私人物品，自難謂為無
    使用之事實，上訴人既未現實返還系爭房屋，其僅表示願意
    返還，上不生返還系爭房屋之效力。又系爭房屋既在上訴人
    丁○○等占有中，被上訴人自無法使用該房屋，自受有相當
    於租金之損害，並不因其有無出租之計畫而生影響。是上訴
    人丁○○等所辯各節，均無足採。從而，被上訴人依前揭使
    用須知之規定終止使用借貸契約，且上訴人已無續住之權利
    ，則被上訴人依民法第470條、第767條規定，請求上訴人返
    還系爭房屋，為有理由，應予准許。
五、按無法律上之原因而受利益，致他人受損害者，應返還其利
    益。民法第179 條前段定有明文。且無權占有他人土地，可
    能獲得相當於租金之利益為社會通常之觀念，最高法院61年
    臺上字第1695號判例可資參照。上訴人丁○○等人無權占有
    系爭房屋，受有相當於租金之利益，自應負返還義務。而按
    城市地方房屋之租金，以不超過土地及其建築物申報總價年
    息百分之10為限，土地法第97條第1 項定有明文。又所謂土
    地之總價額，係指法定地價而言，土地所有權人依土地法所
    申報之地價為法定地價；公有土地以公告地價為申報地價，
    免予申報；又建築物價額依該管市、縣地政機關估定之價額
    ，土地法第148條、同法施行細則第 25條、平均地權施行條
    例第16條前段分別定有明文。查系爭土地為公有土地，96年
    1月之公告地價為54,200元／㎡，系爭房屋之價額為131,700
    元，此有上開土地登記謄本與臺北市稅捐稽徵處房屋稅籍證
    明書可證，從而，系爭房屋面積為18.3375㎡【（69.85+3.5
    ）÷4＝18.3375】，房屋現值為131,7 00元，被上訴人得按
    月請求上訴人丁○○等返還之不當得利金額即為4,690元 【
    （54,200 ×18.33 75 + 131,700）×5%÷12＝4,690】。是
    上訴人據此請求上訴人丁○○等人應按月返還上開不當得利
    數額，核屬有據，應予准許。
六、綜上所述，被上訴人主張為可採，上訴人所辯均無可取。從
    而，被上訴人本於不當得利之法律關係，請求上訴人自96年
    12月14日起，至返還系爭房屋之日止（按系爭房屋於97年 9
    月9日已返還），按月連帶給付被上訴人4,690元，為有理由
    ，應予准許。是則原審判命上訴人如數給付，於法並無不合
    。上訴意旨指摘原判決此部分不當，求予廢棄改判，為無理
    由，應予駁回。
七、據上論結，本件上訴為無理由，依民事訴訟法第449條第1項
    、第78條、第85條第2項前段，判決如主文。
中    華    民    國    97    年    12    月    3     日
                    民事第二庭
                        審判長法  官  吳謙仁
                              法  官  李瓊蔭
                              法  官  蘇瑞華
正本係照原本作成。
不得上訴。
中    華    民    國    97    年    12    月    3     日
                              書記官  高澄純


司法院資訊處製作；財團法人民間司法改革基金會備份。
